【裁判字號】    99,訴,1622
【裁判日期】    991116
【裁判案由】    清償借款
【裁判全文】
臺灣板橋地方法院民事判決              99年度訴字第1622號
原      告  甲○○
訴訟代理人  林重宏律師
被      告  丙○○
上列當事人間請求清償借款事件，經本院於民國99年11月2 日言
詞辯論終結，判決如下：
    主  文
被告應給付原告新台幣柒拾萬元，及自民國九十九年一月二日起
至清償日止，按月息百分之一計算之利息。
訴訟費用由被告負擔。
本判決第一項於原告以新台幣貳拾肆萬元供擔保後，得假執行；
但被告如以新台幣柒拾萬元為原告預供擔保後，得免為假執行。
    事實及理由
一、原告主張：被告於民國97年11月間因其所經營之台北市私立
    耶魯特大直托兒所（下稱系爭托兒所）發生經營困難，需款
    孔急，為調度系爭托兒所營運經費，被告遂以個人名義向原
    告借款新台幣（下同）100 萬元，要求原告將該筆借款直接
    匯入被告指定之系爭托兒所第一銀行大直簡易分行帳戶，言
    明該筆100 萬元借款係由被告個人向原告借款，且亦係由被
    告個人負責對原告負返還借款責任，故而被告於97年11月2
    日簽署借據1 紙（下稱系爭借據）交付原告，約定以月息1
    分計息及清償日為97年11月15日，原告並依約於97年11月3
    日交付借款。惟約定清償日屆至時，被告未依約還款，僅分
    別於98年10月份、11月份、12月間各返還10萬元及應付利息
    ，其後即未再還款。屢經原告催討，被告均推諉拒絕清償，
    至今尚欠原告借款本金70萬元及自99年1 月2 日起之應付利
    息未清償。為此，爰基於借款契約法律關係，請求被告返還
    上開所欠本金及約定利息等語。聲明請求：被告應給付原告
    70萬元，及自99年1 月2 日起至清償日止，按月息百分之一
    計算之利息；願供擔保請准宣告假執行。
二、被告則以：(一)被告固於97年11月2 日欲向原告借款100 萬元
    ，並要求原告將100 萬元匯入被告之渣打銀行中和分行帳戶
    ，但被告簽立系爭借據交付原告後，原告卻未將100 萬元匯
    入被告上開帳戶，而係匯入第三人系爭托兒所第一銀行大直
    分行帳戶，原告既未交付借款予被告，兩造間借款契約即不
    成立。至於98年10月份、11月份、12月間各清償原告10萬元
    及應付利息者乃第三人系爭托兒所，非被告所清償，故係系
    爭托兒所積欠原告借款。被告曾於99年4 月27日向原告寄發
    存證信函要求交還系爭借據，然原告迄今未還。(二)系爭托兒
    所自96年3 月立案迄今之負責人均為第三人乙○○，被告非
    系爭托兒所負責人，故被告不可能以個人名義向原告借款10
    0 萬元而指定匯入系爭托兒所之帳戶。(三)96年11月份間，系
    爭托兒所及第三人耶魯特文教事業股份有限公司（下稱耶魯
    特公司）之董事長均為第三人乙○○，第三人丁○○為系爭
    托兒所之合夥人兼董事，原告為系爭托兒所股東。當時系爭
    托兒所財務異常艱困，已積欠2 個月租金，面臨將被房東終
    止租約收回房屋並沒收履約保證金，乙○○、丁○○、原告
    皆不願見到系爭托兒所倒閉，翌日（97年11月3 日）乙○○
    及丁○○向原告要求將被告於99年11月2 日欲向原告所借10
    0 萬元先匯入系爭托兒所第一銀行大直簡易分行帳戶內，先
    幫系爭托兒所渡過難關，原告因此未將100 萬元借款匯入被
    告渣打銀行帳戶。(四)由系爭托兒所存摺內頁可知，原告於97
    年11月3 日將100 萬元匯入系爭托兒所帳戶，當日即立即支
    付地租、勞退及健保等款項後，當日系爭托兒所存摺僅存73
    ,021元，可見系爭托兒所財務非常困難，合理推斷乙○○及
    丁○○是有計劃的向原告借款100 萬元，幫助系爭托兒所渡
    過難關等語，資為抗辯。答辯聲明：駁回原告之訴及假執行
    之聲請；如受不利判決，願供擔保請准宣告免為假執行。
三、原告主張被告於97年11月2 日向原告借款100 萬元，經原告
    同意，兩造並約定以月息1 分計息，及應於97年11月15日清
    償本金加計利息共計1,005,000 元。被告簽立系爭借據交付
    原告，並經見證人乙○○、丁○○簽名於系爭借據上；上開
    100 萬元借款，曾於98年10月份、11月份、12月間各返還10
    萬元及應付利息等情，為被告所不爭執，並有系爭借據影本
    1 紙在卷可證（見本院卷第35頁），堪信為真正。
四、原告主張被告應依上開借貸契約關係，返還尚積欠之借款本
    金70萬元及約定利息等語，則為被告否認，並以上開情詞抗
    辯。本院依兩造之主張陳述與攻擊防禦方法，整理兩造爭執
    事項要點為：
    (一)兩造間之系爭借貸契約是否因原告將100 萬元借款匯入第
      三人系爭托兒所帳戶內，而生未將借款交付被告，致借貸
      契約不成立？
    (二)原告請求被告返還借款本金70萬元及約定利息，有無理由
      ？
    茲論述如下：
五、系爭借款100 萬元係原告於97年11月3 日匯入系爭托兒所第
    一銀行大直簡易分行帳戶乙節，為兩造所不爭執，並有被告
    所提之系爭托兒所第一銀行大直簡易分行存摺內頁影本可憑
    （見本院卷第42頁）。原告主張借款100 萬元匯入系爭托兒
    所前開帳戶乃係基於被告之指示而匯款等語，為被告否認，
    辯以：伊有要求原告將100 萬元借款匯入伊個人之渣打銀行
    中和分行帳戶，但原告未依約匯入被告之帳戶等語。查：
  (一)按債權債務之主體以締結契約之當事人為準，故凡以自己名
    義結約為債務之負擔者，無論其實際享用債權金額之人為何
    人，當然應由締結契約之當事人負歸償之責。最高法院18年
    上字第1422號判例可資參照。次按借用人向貸與人所述借用
    金錢之緣由，是否屬實，借用人就其所借得之金錢作何用途
    ，均與消費借貸契約之成立無關。亦有最高法院21年上字第
    114 號足稽。
  (二)本件依被告不爭執真正之系爭借據上記載：「茲證明『丙○○』（即被告）向甲○○（即原告）借款新台幣壹佰萬元整
    ，並以月息1%計息，約定2008/11/15歸還本金加利息壹佰萬
    零五仟元整。『立據人：丙○○簽章』。見証人：乙○○簽
    章、見證人：丁○○簽章。中華民國九十七年十一月二日」
    字樣甚明，被告復自認系爭借據上立據人欄之簽名係其所親
    簽，此有系爭借據影本1 紙可證。足見被告確係以個人名義
    向原告借款。
  (三)其次，經本院訊問見證兩造借款過程之證人丁○○到庭結證
    證稱：伊跟原告認識2 年多，是因為有共同投資系爭托兒所
    ，原告被選為董事，伊也被選為董事；伊跟被告認識差不多
    3 年，也是同樣的原因，被告也是董事。（問：耶魯特大直
    托兒所跟耶魯特國際文教事業股份有限公司〈下稱耶魯特公
    司〉之間有何關係？）當初乙○○找伊投資是投資耶魯特公
    司，伊有持有該公司股份，後來有開股東會選舉董事，伊才
    選上董事，耶魯特大直托兒所是耶魯特公司所投資的托兒所
    。伊所稱有擔任董事是指擔任耶魯特公司的董事，原告及被
    告也都是曾經擔任過耶魯特公司的董事，被告係一開始耶魯
    特公司設立時即擔任董事，後來也有連任董事，原告則大約
    是在2008年大約9 月到10月份間改選時才當選為公司董事。
    2008年9 至10月間耶魯特公司改選董事那次董事會是推舉被
    告擔任公司董事長。本件借據上的見證人伊名義的部分是伊
    簽名的，時間是97年11月2 日，地點就是在系爭托兒所的辦
    公室。（問：簽立這張借據的原由，你見證的過程是如何情
    形？）伊是在97年11月2 日之前幾天被通知隔天要償還欠地
    主2 個月的地租，地主說這是最後的期限，所以就通知開董
    事會，伊不確定是何人通知伊開董事會，當時董事長是被告
    ，但實際上聯絡的人是乙○○，因為他是前一任的董事長。
    通知開董事會時間就是97年11月2 日上午的時間，地點在耶
    魯特大直托兒所辦公室。伊記得當天出席的有被告、乙○○
    、原告、伊，這是伊有印象的部分。之前就有不斷發生有欠
    地租，學生的招收費用不足以支付托兒所地租的情形，所以
    董事會就要想辦法籌錢付地租，當天11月2 日討論到接近到
    11點多時，原告表示能夠籌到一些錢借出來，但是原告有條
    件，就是必須要借給被告個人，所以當時就開始擬稿借據，
    由伊負責繕打借據，伊有留繕打借據的電子檔案在伊電腦裡
    面；本來伊繕打借據的時候只有繕打到立據人欄丙○○（被
    告），但是原告希望能夠把見證人乙○○及伊也繕打上去，
    繕打完畢後就列印出來，被告及我、乙○○就分別在立據人
    欄、見證人欄簽名。（問：當時被告有要求原告要把100 萬
    元匯到被告個人的帳戶嗎？）當時沒有。當時的情況是在會
    議上乙○○提供銀行帳號給原告，在場的董事應該都知道這
    件事情，但伊沒有注意到帳號是什麼，也沒有注意到戶名。
    （問：你所稱在場的董事應該都知道這件事情係指何意？）
    是指在會議上乙○○提供銀行帳號給原告的這件事情。（問
    ：在場的人都知道這是要匯到大直托兒所的帳戶嗎？）我認
    為是，因為整件事情就是為了要處理大直托兒所欠地租的問
    題。（問：當時開會的時候，被告有沒有把他個人的銀行帳
    戶帳號提供給原告？）當時沒有。（問：你剛才說原告說他
    能夠籌到一些錢，能夠借出來，但是原告有條件，就是必須
    要借給被告個人，當時被告有同意嗎？）有，就是因為被告
    同意之後，我們才開始寫借據的內容，才會簽這張借據等語
    ，此有本院99年11月2 日言詞辯論筆錄可稽。故依證人丁○○之證述，兩造、證人丁○○及乙○○均為耶魯特公司之董
    事，系爭托兒所為該公司所投資之托兒所，且被告當時為耶
    魯特公司之董事長，97年11月2 日當天召開董事會乃係為解
    決系爭托兒所欠租事宜，開會當時原告明確表明須被告以個
    人名義借款，始願意貸出，經被告同意後，證人丁○○始繕
    打系爭借據，並由被告於系爭借據上簽名。
  (四)又證人即兩造借款過程之見證人乙○○經本院隔離訊問時結
    證證稱：被告在成為耶魯特公司股東之前與伊即為好友，原
    告是耶魯特托兒所以前的家長，後來投資成為耶魯特公司股
    東。（問：耶魯特國際文教事業股份有限公司跟系爭托兒所
    有何關係？）耶魯特公司於96年3 月到5 月間買下系爭托兒
    所，系爭托兒所就變成耶魯特公司直營校，亦即耶魯特公司
    的股東同時也是系爭托兒所的合夥人。伊是耶魯特公司買下
    系爭托兒所之後的第一任公司董事長。（問：耶魯特公司的
    負責人是否當然就是系爭托兒所負責人？或者二者是分開改
    選？）是。沒有分開改選，在公司內規裡面，耶魯特公司的
    負責人就是系爭托兒所的負責人，原來的內規是這樣。96年
    3 月22日系爭托兒所立案完成後，擴充很快，有點違規用到
    未立案的場所，所以被停業1 個月，伊就引咎辭任公司董事
    長，但伊還是董事。被告在97年10月4 日擔任耶魯特公司董
    事長，因為公司的內規，所以被告也是系爭托兒所的負責人
    。本件借據上面見證人伊名義部份是伊簽名的，時間是97年
    11月2 日，地點是在系爭托兒所。伊提供耶魯特公司97年11
    月2 日當天會議記錄1 份，因為耶魯特公司董事會改選了，
    所以該次臨時董監事會議是由被告擔任主席，伊是擔任紀錄
    ，與會人員有被告、原告、伊、丁○○，陳美朱當時是列席
    ，他是改選後的監察人。（問：就你見證的本件借據的內容
    ，當時過程情形是如何？）當時伊等為了租金如果未繳的話
    ，系爭托兒所有經營危機，可能會倒閉，有資金的問題，當
    時的主席就是被告，他有報告增資沒有到位，是否可以請各
    位股東幫忙商借借款，結論是有提到向原告借100 萬元，以
    月息1 分計息，『原告表示不願意借給耶魯公司或耶魯特大
    直托兒所，但原告願意借給被告個人，然後就請被告開借據
    ，看被告同不同意，如果被告同意，原告就願意借出。』，
    然後決議就是如會議記錄決議第二點，由被告開借據給原告
    ，我跟丁○○作見證人，言定第二天匯入系爭托兒所的帳戶
    。（問：當時被告有無說要求原告匯入被告個人帳戶？）沒
    有。（問：當時被告有無提供他個人銀行帳戶帳號給原告嗎
    ？）沒有，…」、「（問：被告稱97年11月2 日開會的時候
    他已經辭任董事長，是否如此？）他當時還沒有辭任，後來
    又有一次改選他又被選上擔任董事長。在99年1 月27日之前
    不曉得多久，被告有用口頭辭任董事長，但是沒有書面的辭
    任書。原告跟丁○○後來在99年1 月27日開會之後有以書面
    辭任董事。（問：97年11月2 日當天開會，托兒所的銀行帳
    號是否是你提供給原告？）伊忘記是誰給的，是在會議的時
    候就講出托兒所的銀行帳號，請原告匯入此帳號。（問：當
    時被告有同意嗎？）他有同意，不然原告就不會匯款。（問
    ：借據的內容是誰擬稿的？）伊忘記了。（問：借據的內容
    是誰繕打的？）好像是丁○○用電腦繕打的，但伊不是很確
    定。（問：是借據繕打列印完畢後，由被告及你、丁○○當
    場在立據人欄及見證人欄簽名嗎？）是。簽完名以後就散會
    了。伊記得很有印象的是原告強調他只願意借給被告個人，
    因為被告個人才有信用。」等語甚明，此有本院99年11月2
    日言詞辯論筆錄足徵。上開證人乙○○、丁○○經本院隔離
    訊問結果，就見證本件兩造間借款經過情形，證詞互核大致
    相符，且97年11月2 日當日召開耶魯特公司臨時董監事會議
    ，目的即在解決該公司所直接投資之系爭托兒所欠繳地租之
    資金事宜，故於被告同意以其個人名義向原告借款，借款直
    接由原告匯入系爭托兒所帳戶內，是原告主張其已依被告之
    指示交付借款100 萬元，兩造間借款契約合法有效等語，乃
    為可採。被告辯稱當時有指示原告匯入被告個人帳戶，但原
    告未匯入，故未交付借款，兩造間借款契約不成立云云，為
    不足取。
六、至於被告所辯100 萬元實際上係由系爭托兒所使用，且於98
    年10月份、11月份、12月間各返還原告10萬元及應付利息者
    ，亦係系爭托兒所等語，縱認屬實，惟揆諸前揭最高法院18
    年上字第1422號判例所示，無論其實際享用債權金額之人為
    何人，當然應由締結契約之當事人即被告負歸償之責。故被
    告此部分抗辯，亦無可採。
七、按借用人應於約定期限內，返還與借用物種類、品質、數量
    相同之物，民法第478 條前段定有明文。本件兩造於系爭借
    據上約明清償日為97年11月15日，月息1%計算，被告尚欠借
    款本金70萬元及自99年1 月2 日起按月息1%計算之利息未清
    償，則原告依兩造間借款契約法律關係，請求被告返還借款
    本金70萬元及自99年1 月2 日起至清償日止，按月息1%計算
    之利息，為有理由，應予准許。
八、兩造陳明願供擔保請為宣告假執行或免為假執行，經核均與
    規定相符，爰分別酌定相當之擔保金額予以宣告。
九、因本案事證已臻明確，兩造其餘主張陳述及所提之證據，經
    審酌後認於本判決結果不生影響，爰不一一論述，附此敘明
    。
十、結論：原告之訴為有理由，依民事訴訟法第78條、第390 條
    第2 項、第392條，判決如主文。
中    華    民    國    99    年    11    月    16    日
                  民事第一庭    法  官  陳翠琪
以上正本係照原本作成
如對本判決上訴，須於判決送達後20日內向本院提出上訴狀。如
委任律師提起上訴者，應一併繳納上訴審裁判費。
中    華    民    國    99    年    11    月    17    日
                                書記官  簡曉君

司法院資訊處製作；財團法人民間司法改革基金會備份。
